臺灣高等法院民事判決　　　　　　　　 99年度上易字第756號
上　訴　人　楊章民
　　　　　　楊　皓
共　　　同
訴訟代理人　何邦超律師
被上訴人　　吳陳修鸞
　　　　　　鄭金城
追加被告　　吳姿穎
追加被告　　吳昱均
共　　　同
訴訟代理人　何兆龍律師
上列當事人間請求拆屋還地事件，上訴人對於中華民國99年6月
18日臺灣士林地方法院98年度重訴字第344號第一審判決提起上
訴，並為訴之追加，本院於100年3月8日言詞辯論終結，判決如
下：
    主      文
原判決廢棄。
被上訴人吳陳修鸞應自坐落台北縣石門鄉○○段○里○○段第30
5-2、305-7、305、305-12地號土地內，如原判決附圖B（面積79
4平方公尺）、E（面積47平方公尺）、F（面積441平方公尺）、
H（面積4平方公尺）、I（面積12平方公尺）、J（面積1平方公
尺）、K（面積4平方公尺）、L（面積5平方公尺）所示之地上物
遷出，並將前開地上物拆除，暨將前開占用土地返還予上訴人。
被上訴人鄭金城應自坐落台北縣石門鄉○○段○里○○段第305-
2、305-7、305、305-12地號土地內，如原判決附圖B（面積794
平方公尺）、E（面積47平方公尺）、F（面積441平方公尺）、H
（面積4平方公尺）、I（面積12平方公尺）、J（面積1平方公尺
）、K（面積4平方公尺）、L（面積5平方公尺）所示之地上物遷
出，並將前開占用土地返還予上訴人。
追加被告應自坐落台北縣石門鄉○○段○里○○段第305-2、305
-7、305、305-12地號土地內，如原判決附圖B（面積794 平方公
尺）、E（面積47平方公尺）、F（面積441平方公尺）、H（面積
4平方公尺）、I（面積12平方公尺）、J（面積1平方公尺）、K
（面積4平方公尺）、L（面積5平方公尺）所示之地上物遷出，
並將前開占用土地返還予上訴人。
第一審及第二審訴訟費用（含追加之訴部分）由被上訴人吳陳修
鸞負擔。
    事實及理由
一、上訴人於原審主張其二人所有坐落台北縣石門鄉○○段○里
    ○○段305、305-2、305-7、305-12地號土地（下稱系爭土
    地）內，如原判決附圖（下稱附圖）B、E、F、H至L所示之
    土地遭被上訴人吳陳修鸞（下稱吳陳修鸞）無權占用搭建寺
    廟、廁所、旗竿臺、牌樓基座等地上物（面積共計1308平方
    公尺，占用地號、面積及搭蓋地上物之名稱，各詳如附圖所
    示），並與被上訴人鄭金城（下稱鄭金城，與吳陳修鸞則合
    稱為被上訴人）共同占用使用前開土地，爰依民法第767條
    、侵權行為法則，請求吳陳修鸞應將系爭地上物拆除，並與
    鄭金城自系爭地上物遷出，暨將占用土地返還予上訴人；嗣
    於本院審理中，追加無權占用人吳姿穎、吳昱均（以下各稱
    吳姿穎、吳昱均，合稱為追加被告）為被告，請求其二人應
    自前開地上物遷出，並將占用土地返還予上訴人（見本院卷
    第64頁反面、第95頁反面），核此部分與原請求之基礎事實
    同一，合於民事訴訟法第446條第1項但書、第255條第1項第
    2款規定，應予准許，先予陳明。
二、上訴人主張：上訴人所有之系爭土地內，如附圖B、E、F、H
    至L所示之土地（下稱占用土地），竟遭吳陳修鸞無權占用
    ，並於其上搭建寺廟（即附圖B、E、F所示，面積依序為794
    平方公尺、47平方公尺、441平方公尺）、廁所（即附圖H所
    示，面積4平方公尺）、旗竿臺（即附圖I所示，面積12平方
    公尺）、牌樓基座（即附圖J、K、L所示，面積依序為1平方
    公尺、4平方公尺、5平方公尺）等地上物（以下合稱系爭地
    上物，位置詳如附圖所示）致上訴人無法使用前開遭占用之
    土地等情。爰依民法第767條、第213條、侵權行為法則等規
    定，求為判決命吳陳修鸞應將系爭地上物拆除，並與鄭金城
    自系爭地上物遷出，暨將占用土地返還予上訴人（原審為上
    訴人全部敗訴之判決，上訴人全部聲明不服，提起上訴）；
    嗣於本院審理中，發現吳陳修鸞之女吳姿穎、吳昱均（即鄭
    金城之配偶）亦同設籍於前開寺廟中，且其二人均已成年，
    足見其二人顯係為自己而獨立占用前開土地，其二人既無正
    當權源，上訴人自得請求追加被告應自系爭地上物遷出，並
    將占用土地返還予上訴人。並於本院上訴聲明：(一)原判決廢
    棄。(二)吳陳修鸞應將系爭地上物拆除，並自系爭地上物遷出
    ，暨將占用土地返還予上訴人；(三)鄭金城應自系爭地上物遷
    出，並將占用土地返還予上訴人。另追加聲明：追加被告應
    自系爭地上物遷出，並將占用土地返還予上訴人。
三、被上訴人則以：系爭地上物係屬石門桃源殿所有，並非屬吳
    陳修鸞所有；縱認系爭地上物為吳陳修鸞所有，惟因系爭土
    地原屬鄭金城所有，嗣經上訴人拍定而取得系爭土地之所有
    權，依民法第876條規定，系爭地上物就占用土地視為已有
    地上權之設定，或類推適用民法第425條之1規定，推定就系
    爭土地亦有租賃關係存在，故被上訴人並非無權占用系爭土
    地等語，資為抗辯。並於本院答辯聲明：上訴駁回。
四、追加被告則以：吳昱均係鄭金城之配偶，吳姿穎則係吳昱均
    之妹，伊二人皆為吳陳修鸞之女，並與被上訴人同住於系爭
    寺廟中，故追加被告並非無權占用系爭土地等語，資為抗辯
    。並於本院答辯聲明：追加之訴駁回。
五、查，(一)系爭土地原為鄭金城所有，因積欠債務，遭抵押債權
    人聲請查封拍賣，上訴人經由拍定而取得系爭土地之所有權
    ；吳陳修鸞於系爭土地內搭建系爭地上物（面積及占用詳如
    附圖B、E至F、H至L所示）等情，有卷附土地登記謄本可憑
    （見原審卷第8至9頁、第13頁、第18頁），並經原審會同地
    政人員至現場履勘及測量屬實，亦有卷附勘驗測量筆錄、台
    北縣淡水地政事務所99年4月15日北縣淡地測字第099000512
    5號函檢附複丈成果圖、現場照片可稽（見原審卷第94至97
    頁、第102至103頁、第116至119頁），復經本院依職權調閱
    原法院93年度執字第10631號及同院97年度執字第18330號執
    行卷宗查核屬實（見本院卷第55至56頁）；(二)吳昱均係鄭金
    城之配偶，與吳姿穎均為吳陳修鸞之女，並與被上訴人同住
    於門牌號碼為新北市石門區內阿里磅55號之寺廟內乙節，有
    卷附戶籍謄本可參（見本院卷第52至54頁），並經本院囑託
    新北市政府警察局金山分局至前開寺廟調查居住情形屬實（
    見本院卷第82至83頁該局99年12月25日新北市警金刑字第09
    90025139號函檢附調查報告）；復為兩造所不爭執（見原審
    卷第36頁、本院卷第20頁、第91至92頁），堪信為真。
六、本院應審究者為(一)吳陳修鸞有無占用系爭土地搭建地上物之
    正當權源？(二)若無，則上訴人請求吳陳修鸞遷出並拆除系爭
    地上物，暨返還占用土地，是否有據？(三)上訴人請求鄭金城
    、追加被告自系爭地上物遷出，並將占用土地返還，是否有
    據？茲分別論述如下：
(一)、吳陳修鸞有無占用系爭土地搭建地上物之正當權源？
  1.按以無權占有為原因，請求返還土地者，占有人對土地所有
    權存在之事實無爭執，而僅以非無權占有為抗辯者，土地所
    有權人對其土地被無權占有之事實無舉證責任，占有人自應
    就其取得占有係有正當權源之事實證明之（最高法院85年度
    台上字第1120號判決意旨參照）。
  2.經查：
    (1)、系爭地上物係吳陳修鸞於76年間以信徒之香油錢、捐款
        ，在系爭土地內占用土地搭建，並由吳陳修鸞所管理乙
        節，有卷附捐建感謝啟事可稽（見原審卷第75頁），並
        為被上訴人所自陳（見原審卷第47頁），核與證人林文
        忠證述情節相符（見原審卷第134頁）；又系爭地上物
        內之寺廟，並未向該管地方官署為財產及法物之登記乙
        情，亦為吳陳修鸞所不爭執（見原審卷第110頁），足
        認系爭地上物內之寺廟，並未辦理寺廟財產及法物之登
        記，應係屬吳陳修鸞私人興建並管理之寺廟，即無適用
        監督寺廟管理條例規定之餘地。
    (2)、吳陳修鸞雖抗辯：系爭寺廟供奉太玄聖母，並加入道教
        總會，故系爭寺廟依監督寺廟管理條例第6條之規定，
        應屬寺廟所有，並非伊所有云云，固據提出台灣道教總
        會團體會員證書、社團法人台北縣道教會團體會員證書
        、台北縣寺廟登記證為證（見原審卷第123至124頁、本
        院卷第127頁）。惟查：
        、按寺廟係由私人建立並管理者，不適用監督寺廟管
            理條例之規定，該條例第3條第3款定有明文。由此
            以觀，私人集資建立之私建寺廟，不適用監督寺廟
            條例之規定，故其財產係屬私人財產，應聽憑私人
            處分(司法院院字第715號、第817號解釋參照)。
        、如前所陳，系爭寺廟係吳陳修鸞以信徒所捐獻之香
            油錢、捐款為資金，由其個人所興建並管理，可見
            該寺廟依監督寺廟管理條例第3條第3款規定，本即
            無該條例之適用餘地。又吳陳修鸞所興建並管理之
            系爭寺廟，雖加入並登記為台灣道教總會及台北縣
            道教會團體之會員，但此與向主管機關辦理寺廟之
            登記迥異；另鄭金城雖曾以石門桃源殿（即系爭寺
            廟）負責人身分，於94年間向台北縣政府申請辦理
            寺廟登記，但因該寺廟用地未符合都市計畫土地使
            用分區或非都市土地編定使用之規定，暨尚未取得
            建築執照及使用執照等應補正之事項，故台北縣政
            府核發除上開應補正事項外之寺廟登記而已，亦不
            足以證明系爭寺廟業已向該管地方官署即台北縣政
            府辦理寺廟財產及法物之登記（監督寺廟條例第5
            條參照），此觀前開台北縣寺廟登記證即明（見本
            院卷第127頁）；自難執此即可謂系爭寺廟為合法
            設立之寺廟，及已完成寺廟財產及法物之登記，而
            有監督寺廟管理條例之適用。故吳陳修鸞以系爭寺
            廟供奉太玄聖母，並加入道教總會及辦理寺廟登記
            為由，抗辯該寺廟產權依監督寺廟管理條例第6條
            之規定，應屬寺廟所有，並非伊所有云云，並無可
            取。
    (3)、吳陳修鸞另抗辯：伊於系爭土地內搭建系爭地上物時，
        系爭土地係屬鄭金城所有，嗣經上訴人拍定而取得系爭
        土地之所有權，依民法第876條規定，系爭地上物就占
        用土地視為已有地上權之設定，或類推適用民法第425
        條之1規定，推定就系爭土地亦有租賃關係存在，故伊
        並非無權占用系爭土地云云。但查：
        、設定抵押權時，土地及其土地上之建築物，同屬於
            一人所有，而僅以土地或僅以建築物為抵押者，於
            抵押物拍賣時，視為已有地上權之設定；設定抵押
            權時，土地及其土地上之建築物，同屬於一人所有
            ，而以土地及建築物為抵押者，如經拍賣，其土地
            與建築物之拍定人各異時，適用前項之規定。民法
            第876條第1項前段、第2項固有明文。然此係指設
            定抵押權時，土地及其土地上之建築物，同屬於一
            人所有時，始有前開條文視為已有地上權設定之適
            用（最高法院98年度台上字第478號判決意旨參照
            ）。
        、承前，系爭地上物既為吳陳修鸞所搭建並管理，且
            未辦理第一次保存登記，堪認吳陳修鸞始為系爭地
            上物之事實上處分權人，並非鄭金城；雖鄭金城原
            為系爭土地之所有權人，但鄭金城於系爭土地先後
            遭抵押債權人中國農民銀行股份有限公司、台灣銀
            行股份有限公司聲請查封拍賣時，鄭金城均自陳系
            爭地上物係由吳陳修鸞出資搭建乙情，業經本院依
            職權調閱原法院93年度執字第10631號執行卷宗（
            見該卷93年12月27日執行筆錄）及同院97年度執字
            第18330號強制執行卷宗（見該卷97年5月28日執行
            筆錄）核閱屬實，堪認系爭土地於設定抵押權時，
            其上之系爭地上物既非屬原土地所有權人鄭金城所
            有，則本件自無民法第876條視為已有法定地上權
            設定適用之餘地。是吳陳修鸞以其於系爭土地內搭
            建系爭地上物時，系爭土地係屬鄭金城所有，嗣經
            上訴人拍定而取得系爭土地之所有權為由，抗辯依
            民法第876條規定，系爭地上物就占用土地視為已
            有地上權之設定云云，要無可取。
        、又民法第425條之1規定，須土地及其土地上之房屋
            同屬一人所有，而僅將土地或僅將房屋所有權讓與
            他人，或將土地及房屋同時或先後讓與相異之人之
            情形，始有其適用（最高法院93年度台上字第2554
            號判決意旨參照）。如前所述，系爭地上物係由吳
            陳修鸞所搭建並管理，吳陳修鸞始為系爭地上物之
            事實上處分權人，而系爭土地則原為鄭金城所有，
            足認系爭土地及其上之所搭建之系爭地上物，自始
            即非屬同一人所有，要無適用或類推適用民法第42
            5條之1規定之餘地。故吳陳修鸞以其於系爭土地內
            搭建系爭地上物時，系爭土地係屬鄭金城所有，嗣
            經上訴人拍定而取得系爭土地之所有權為由，抗辯
            類推適用民法第425條之1規定，推定就系爭土地亦
            有租賃關係存在云云，仍無可採。
    (4)、依上說明，系爭土地既已由上訴人拍定而取得系爭土地
        之所有權，而吳陳修鸞又無法舉證證明其於系爭土地內
        搭建系爭地上物有法律上之權源存在，足證吳陳修鸞於
        系爭土地內，搭建系爭地上物自屬無法律上之正當權源
        甚明。是吳陳修鸞抗辯其於系爭土地內搭建系爭地上物
        ，係有正當權源而占用系爭土地云云，並無可採。
(二)、上訴人請求吳陳修鸞遷出並拆除系爭地上物，暨返還占用土
    地，是否有據？
  1.按所有人對於無權占有或侵奪其所有物者，得請求返還之。
    對於妨害其所有權者，得請求除去之。有妨害其所有權之虞
    者，得請求防止之，民法第767條第1項定有明文。又按，未
    辦理建物第一次所有權登記以前，房屋所有權屬於出資興建
    之原始建築人，又房屋之拆除為一種事實上之處分行為，是
    未經辦理所有權第一次登記之建物，須有事實上之處分權者
    ，始得予以拆除（最高法院96年度台上字第2772號判決意旨
    參照）。
  2.經查，系爭土地為上訴人所有，而系爭地上物係由吳陳修鸞
    所搭建，足見系爭地上物自屬吳陳修鸞所有；且吳陳修鸞並
    無占用使用系爭土地之正當權源，已如前述，致有妨害上訴
    人使用系爭土地之所有權，則上訴人本於所有權人地位，依
    民法第767條規定，請求吳陳修鸞遷出並拆除系爭地上物，
    暨返還占用土地，核屬有據，應予准許。
(三)、上訴人請求鄭金城、追加被告自系爭地上物遷出，並將占用
    土地返還，是否有據？
  1.按所謂輔助占有人，重在其對物之管領，係受他人之指示，
    至是否受他人之指示，仍應自其內部關係觀之，所謂內部關
    係，即民法第942條所指受僱人、學徒或其他類似關係。若
    當事人雖為債務人之女，並與之住於同一屋內，但其本人如
    確已結婚成家獨立生活，而無從自內部關係證明其使用被執
    行之房屋係受債務人之指示時，尚難謂該女為債務人之輔助
    占有人（最高法院65年台抗字第163號判例意旨參照）。
  2.經查：
    (1)、吳昱均係吳陳修鸞之女，與其配偶鄭金城另立一戶設籍
        於系爭地上物內，門牌號碼為新北市石門區內阿里磅55
        號之寺廟（即附圖B所示部分）；且與吳陳修鸞、吳姿
        穎共同在系爭寺廟內為信眾服務等情，有卷附戶籍謄本
        可參（見本院卷第53頁），並為鄭金城與吳昱均所不爭
        執（見本院卷第111頁），足認鄭金城與吳昱均既已自
        立門戶，並非受吳陳修鸞之指示而占用系爭地上物，顯
        非屬吳陳修鸞之占用輔助人至明。是上訴人請求鄭金城
        與吳昱均自系爭地上物遷出，並返還占用土地，核屬有
        據，應予准許。
    (2)、吳姿穎係吳陳修鸞之女，業已成年亦同設籍於系爭地上
        物內，門牌號碼為新北市石門區內阿里磅55號之寺廟（
        即附圖B所示面積794平方公尺部分）；且與吳陳修鸞、
        鄭金城、吳昱均共同在系爭寺廟內為信眾服務等情，有
        卷附戶籍謄本可參（見本院卷第52頁），並為吳姿穎所
        不爭執（見本院卷第111頁），足認吳姿穎即已成年，
        顯非受吳陳修鸞之指示而占用系爭地上物，並非為吳陳
        修鸞之占用輔助人。是上訴人請求吳姿穎自系爭地上物
        遷出，並返還占用土地，核屬有據，應予准許。
七、從而，上訴人依民法第767條規定，請求(一)吳陳修鸞應自系
    爭地上物遷出，並將系爭地上物拆除，暨將占用土地返還予
    上訴人；(二)鄭金城應自系爭地上物遷出，並返還占用土地；
    均為有理由，應予准許。原審為上訴人敗訴之判決，並駁回
    其假執行之聲請，尚有未洽，上訴意旨求予廢棄改判，為有
    理由，爰由本院予以廢棄並改判如主文第二、三項所示。(三)
    另上訴人請求追加被告應自系爭地上物遷出，並返還占用土
    地，為有理由，應予准許。
八、本件事證已臻明確，兩造其餘之攻擊或防禦方法，經本院審
    酌後均認與本件之結論無涉，茲不再一一論列，併予敘明。
九、據上論結，本件上訴及追加之訴均為有理由，依民事訴訟法
    第450條、第78條、第85條第1項但書，判決如主文。
中    華    民    國   100    年    3     月    29    日
                    民事第十三庭
                        審判長法  官  蕭艿菁
                              法  官  賴劍毅
                              法  官  楊絮雲
正本係照原本作成。
不得上訴。
中    華    民    國   100    年    3     月    30    日
                              書記官  王秀雲